【裁判字號】    99,簡上,44
【裁判日期】    991014
【裁判案由】    清償債務
【裁判全文】
臺灣士林地方法院民事判決              99年度簡上字第44號
上  訴  人  丙○○
被上訴人    台新國際商業銀行股份有限公司
法定代理人  乙○○
訴訟代理人  甲○○
上列當事人間請求清償債務事件，上訴人對於中華民國99年2 月
25日本院士林簡易庭98年度士簡字第641 號第一審判決提起上訴
，本院於99年9月30日言詞辯論終結，判決如下：
    主      文
上訴駁回。
第二審訴訟費用由上訴人負擔。
    事實及理由
一、被上訴人在原審起訴主張：上訴人於前與被上訴人簽訂信用
    卡使用契約，領用被上訴人核發之信用卡（下稱系爭信用卡
    ）。依約上訴人領用信用卡後，得於各特約商店記帳消費，
    並應於當期繳款截止日前，向被上訴人全部清償，或以循環
    信用方式繳付最低應繳金額，逾期清償者，除喪失期限利益
    外，並應另行給付被上訴人按週年利率18％計算之利息。詎
    上訴人自發卡日起至民國98年3 月13日止，陸續使用系爭信
    用卡記帳消費，總計尚有消費款新臺幣（下同）12萬275 元
    未為清償，其中本金為5 萬1,693 元。兩造曾經協商，惟上
    訴人毀諾未依約履行。嗣於95年9 月間原告委託第三人業欣
    財信管理股份有限公司（下稱業欣公司）與上訴人協議，以
    本金5 萬5,421 元成立協商，並簽立還款協議書（下稱系爭
    還款協議）。惟嗣後上訴人未依該還款協議履行，依系爭還
    款協議第3 條約定，協議書立即失效，上訴人需按被上訴人
    信用卡契約約定內容及積欠金額清償。縱上訴人於約定還款
    期間後仍有償還款項，亦係任意償還帳款，非依系爭還款協
    議清償或有延期清償之協議。而業欣公司受託對被告的催收
    電話錄音檔案，依據契約約定僅保留6 個月，如今業已銷毀
    。為此，依信用卡使用契約關係，請求上訴人給付本金及利
    息12萬275 元，及其中5 萬1,693 元部分，自98年3 月14日
    起至清償日止，按週年利率18％計算之利息等情。上訴人則
    以：上訴人前因欠款致信用破產，生意受創，婚姻家庭破碎
    ，多年未有工作，生活艱困。嗣上訴人覓得工作後，即於95
    年間主動與業欣公司協商償還呆帳事宜，業欣公司同意上訴
    人分6 期償還5 萬5,421 元，並表示協議內容可以通融，可
    盡量在期限內繳納，若無法在期限內繳納，則繳多少算多少
    ，有雙方通聯可證，被上訴人應提出該等錄音記錄。而上訴
    人係因父親死亡，加以收入減少，故末期金額遲至96年1 月
    29日才給付，但上訴人既依系爭協議書內容履行完畢，本件
    債務已全部清償完畢，被上訴人不得再請求上訴人給付云云
    置辯，並聲明：駁回被上訴人在第一審之訴。
二、原審對於被上訴人之請求，判決被上訴人全部勝訴，並依職
    權宣告假執行，上訴人不服原審判決提起上訴，所陳除與在
    原審相同者外，另補稱：系爭協議書僅係形式上簽立，上訴
    人與業欣公司人員實際上係合意盡量以1 期1 萬元償還，如
    有困難可以緩繳，協議書上載金額為形式上記載，與協議之
    效力無任何關係，故該協議應屬無效。況被上訴人從未通知
    上訴人協議失效或回復請求之全額，亦未曾以書面為反對之
    表示，期間兩造亦未曾發生爭議，故上訴人已清償全部欠款
    ，而被上訴人未能提出錄音，並得隨意變更電腦紀錄造假，
    且上訴人在原審法庭上所簽者，均為法官要求簽字，原審判
    決據此片面取捨，為對上訴人不利之判決，顯非公允，並有
    違經驗法則，嚴重影響上訴人權益及司法公信，應進一步審
    酌上訴人與業欣公司間通聯紀錄，被上訴人將此有利於己之
    證據銷毀不合常理，所舉證人為其委託人，所為證述不實云
    云，而聲明：(一)原判決廢棄。(二)被上訴人在第一審之訴及假
    執行之聲請均駁回。至被告上訴人對於上訴人上訴所為陳述
    ，則悉與在原審所陳相同，並聲明：上訴駁回。
三、查上訴人前於83年間向被上訴人申請信用卡使用，而經被上
    訴人核發卡號為0000-0000-0000-0000 號信用卡（下稱系爭
    信用卡），約定上訴人得持卡消費或預借現金，並應於當期
    繳款截止前向被上訴人清償，或以循環信用方式繳付最低應
    繳金額，逾期清償者，除喪失期限利益外，應自實際墊款日
    起給付原告按年息18％計算之利息，並依第18條約定給付以
    3 ％計算之懲罰性違約金，並以連續3 期為限。而上訴人持
    用系爭信用卡消費，迄至95年9 月時，應給付被上訴人之信
    用卡消費及預借現金帳款，包含消費本金、違約金及其他費
    用，合計尚欠18萬4,057 元未償。而被上訴人將其對上訴人
    之信用卡欠款催討事務委由業欣公司處理，並經業欣公司於
    95年9 月11日與上訴人簽訂還款協議書，約定由上訴人以分
    期方式清償前述應付帳款，共分6 期，第1 期於95年9 月11
    日先行償還5,421 元，往後每期於每月11日應償還之金額為
    1 萬元，期間自95年9 月1 日起至96年2 月11日止，於上訴
    人累計還款5 萬5,421 元後，被上訴人同意就剩餘債務放棄
    對上訴人之請求，上訴人並得向被上訴人申請開立清償證明
    ，如上訴人未依約定還款方式履行，則該協議失效，上訴人
    仍須依原被上訴人信用卡契約之約定內容及上訴人原積欠被
    上訴人債務之金額依法向被上訴人清償等語。嗣上訴人各於
    95年9 月11日給付5,421 元、同年10月25日給付4,000 元、
    同年11月27日給付1 萬元、同年12月給付8,000 元、96年1
    月29日給付6,000 元、同年5 月10日給付5,000 元、同年6
    月11日給付4,000 元、同年7 月11日繳款4,000 元、同年9
    月11日給付2,000 元、97年1 月2 日給付1,000 元、98年4
    月24日給付6,000 元予被上訴人，合計共給付5 萬5,421 元
    等情，為兩造所不爭執，且有信用卡申請書（原審卷第31頁
    ）、信用卡會員約定條款（原審卷第6 頁以下）、還款協議
    書（原審卷第62頁）、信用卡帳單（原審卷第32頁以下）、
    委任契約書（原審卷第102 頁以下）、郵政劃撥儲金存款收
    據（原審卷第27頁以下）等，附卷可稽，均堪認為真實。
四、兩造爭執要點：
  (一)業欣公司與上訴人所簽訂之還款協議書是否合法有效？
  (二)如還款協議書為合法有效，則上訴人是否業已依據該協議書
    約定履行而清償完畢？
  (三)被上訴人得否仍主張依據兩造間信用卡契約關係請求上訴人
    給付未償之信用卡消費款、利息共12萬275 元？
五、本院判斷如下：
  (一)按「稱和解者，謂當事人約定，互相讓步，以終止爭執或防
    止爭執發生之契約。」；「和解有使當事人所拋棄之權利消
    滅及使當事人取得和解契約所訂明權利之效力。」民法第73
    6 條、第737 條定有明文。而和解，如當事人以他種之法律
    關係或以單純無因性之債務約束等，替代原有之法律關係而
    成立者，為屬於創設性之和解；倘以原來而明確之法律關係
    為基礎而成立和解時，則屬認定性之和解。故以原來明確之
    法律關係為基礎而成立之和解，既僅有認定效力，債權人自
    非不得依原來之法律關係再訴請債務人給付，祇法院不得為
    與和解結果相反之認定而已。查被上訴人前與業欣公司簽訂
    委任契約書，約定由被上訴人委任業欣公司向被上訴人之客
    戶及其連帶保證人催討積欠之應付帳款事務，有委任契約書
    （原審卷第102 頁以下），附卷可參。被上訴人並當庭陳明
    ：95年9 月確實有委託業欣公司與被告協議等語（原審卷第
    64頁），堪認被上訴人已授權業欣公司與上訴人協議和解，
    而有特別授權，依據民法第533 條、第534 條規定，應認業
    欣公司代理被上訴人與上訴人所為和解之系爭還款協議，效
    力及於本人即被上訴人。而消費借貸債務之認定性和解契約
    ，非屬要式行為，系爭還款協議雖以業欣公司名義與上訴人
    簽訂書面，但其上已載明：「茲因甲方（指上訴人）積欠台
    新國際商業銀行股份有限公司（以下簡稱台新銀行）信用卡
    帳款，計至民國95年9 月11日止尚有應付帳款共計新臺幣壹
    拾捌萬肆仟零伍拾元整（含本金、利息、違約金及其他費用
    ）未清償。乙方（指業欣公司）係受台新銀行委託處理甲方
    債務之還款事宜，乙方爰獲台新銀行之授權，代理台新銀行
    與甲方達成還款協議，並簽訂還款協議書」等語（原審卷第
    62頁），足認係由業欣公司代理被上訴人就兩造間信用卡帳
    款債權債務達成系爭還款協議而和解，該還款協議之效力自
    及於被上訴人，於上訴人與業欣公司意思表示合致時，還款
    協議即為合法有效成立，而生和解契約之效力。
  (二)第按「附解除條件之法律行為，於條件成就時，失其效力。
    」民法第99條第2 項亦有明文。依據合法成立並已生效之系
    爭還款協議書約定，就前項所載兩造間信用帳款債權債務關
    係，雙方合意約定由上訴人自95年9 月11日起至96年2 月11
    日止，由上訴人分6 期還款5 萬5,421 元以為清償，如上訴
    人於該期間內累計還款達上載金額，則被上訴人同意就剩餘
    債務放棄對上訴人之請求，如上訴人未依約定還款方式履行
    ，則該協議失效，上訴人仍須依原被上訴人信用卡契約之約
    定內容及上訴人原積欠被上訴人債務之金額依法向被上訴人
    清償，要如前述。本此，應認係約定以上訴人未依約按其還
    款為該和解意思表示之解除條件，即如上訴人未依約於95年
    9 月11日先行償還5421元，往後每期於每月11日應償還之金
    額為1 萬元，期間自95年9 月1 日起至96年2 月11日止，於
    上訴人累計還款5 萬5,421 元，則該協議因解除條件成就而
    失效，被上訴人仍得依信用卡契約之約定，請求上訴人清償
    所積欠之信用卡帳務。
  (三)上訴人於系爭還款協議成立後，乃各於95年9 月11日給付5,
    421 元、同年10月25日給付4,000 元、同年11月27日給付1
    萬元、同年12月給付8,000 元、96年1 月29日給付6,000 元
    、同年5 月10日給付5,000 元、同年6 月11日給付4,000 元
    、同年7 月11日繳款4,000 元、同年9 月11日給付2,000 元
    、97年1 月2 日給付1,000 元、98年4 月24日給付6,000 元
    予被上訴人，合計共給付5 萬5,421 元雖為兩造所不爭執。
    但上訴人於96年2 月11日前，僅給付其中3 萬3,421 元，且
    除第1 期款5,241 元外，此部分之還款時間或金額均與還款
    協議之約定不合，自不能認為已經依系爭還款協議履行，被
    上訴人依約放棄對上訴人之其餘信用卡帳務債權請求權，使
    兩造間信用卡使用契約債權債務關係消滅。
  (四)次按「當事人主張有利於己之事實者，就其事實有舉證之責
    任。」，民事訴訟法第277 條前段定有明文。是主張法律關
    係存在之當事人，僅須就該法律關係發生所須具備之特別要
    件，負舉證之責任，至於他造主張有利於己之事實，應由他
    造舉證證明（最高法院48年台上字第887 號判例意旨參照）
    。而原告對於自己主張之事實已盡證明之責後，被告對其主
    張，如抗辯其不實並提出反對之主張者，則被告對其反對之
    主張，亦應負證明之責，此為舉證責任分擔之原則（最高法
    院18年上字第2855號判例意旨參照）。本件上訴人雖主張與
    業欣公司人員實際約定可依財務狀況盡量還款，有困難可以
    緩繳，不影響契約效力，還款協議書上載之清償期與金額僅
    為形式上記載，被上訴人未能提出對其有利之電話錄音，顯
    見其主張不實，且系爭還款協議為無效云云，並提出傳真客
    戶收執聯（本院卷第41頁），及聲請詢問證人即其配偶丁○
    ○及證人及業欣公司承辦人員林容妃為證。惟：
  1.依據系爭還款協議書之記載，已約明上訴人逐期還款之時間
    、金額與總額，上訴人主張有別於該契約文義之約定，應負
    舉證責任，乃上訴人反爾主張應由被上訴人提出上訴人與業
    欣公司人員聯繫之錄音為證，已與舉證責任之分配不合。況
    依據被上訴人與業欣公司間委任契約書第4 條第2 點約定，
    業欣公司應逐案對所受委任之催收處理情形及過程，予以詳
    實記載，並保留完整之錄音紀錄半年以上；同契約第5 條第
    1 點、第31點則約定，業欣公司人員外訪時需全程錄音，業
    欣公司錄音、錄影系統需辦理備份作業，備份檔案需存檔6
    個月等語，可知有關業欣公司人員與債務人間聯繫之錄音，
    係由業欣公司保管，並非被上訴人，且業欣公司依約保管期
    間以6 個月為最低期間，而本件自系爭還款協議成立之95年
    9 月11日起，迄至第一審訴訟進行中，上訴人要求被上訴人
    提出錄音時，時間相距已近3 年，經原審法院向業欣公司調
    取，則據覆以：電話錄音檔案已於退件後6 個月後刪除等語
    （原審卷第101 頁），是亦不能認被上訴人有妨害使用證據
    之情事，而判認上訴人之主張可採。
  2.上訴人所提出之95年10月25日傳真客戶收執聯3 紙，均為同
    1 紙文件之影本，其上並無任何傳真內容之紀錄，已難憑為
    上訴人主張之還款協議內容證據。而證人丁○○到庭證述稱
    ：當初我們主動去找那個公司，他有跟我們協商好一個金額
    。可是因為當時經濟狀況不穩定，所以他們並未強制我們應
    繳多少。我們當時要還的債務很多，所以原則上就是盡量繳
    ，如果超過約定要繳的日期的話，我先生會問我家用的需要
    ，有剩下多少錢後，再跟對方協商是否可以先繳多少錢。有
    時候電話是我接，但是協商多少錢都是我先生跟對方談，講
    電話時我會在旁邊，因為上訴人會問我還剩多少錢，沒有即
    期還款的話，對方會要求我們傳真匯款單的收據，接洽還的
    事宜的人員我不清楚，我沒有跟他們講過電話，大部分是女
    生，也有男生等語（本院卷第28頁背面），顯示有關與業欣
    公司間洽談事務，均係由上訴人自行接洽，丁○○並未參與
    ，所為上開證述，實不足以據為證明上訴人與業欣公司人員
    間，有許由上訴人視狀況、無一定還款期限之合意。
  3.參照業欣公司函覆原審法院所檢送之催理紀錄內容（原審卷
    第114 頁以下），顯示系爭還款協議固係由上訴人方面主動
    聯繫而洽訂，事後並經被上訴人同意。但上訴人自第二期起
    即迭有未按期如數給付之情形，而屢經業欣公司人員催討，
    並分於95年11月21日上午11時28分，去電告知：如再沒有繳
    款，則協議失效等語；於96年1 月19日去電質疑上個月2,00
    0 元尚未補繳，最晚26日繳，否則協議取消等語；同年2 月
    2 日去電告知：務必將剩餘2 萬2,000 元繳進來，因為協議
    只到2 月27日，超過就取消等語；同年月27日去電告知：協
    議被取消，月初若能結清，再幫他申請看看能以多少處理等
    語；同年5 月26日去電時，再次告知：協議已取消了等語，
    上訴人甚且答稱：知道，但是還是會處理等語。再核之上訴
    人所聲請詢問之證人林容妃亦證稱：我不可能告訴當事人不
    需要遵守協議內容，當事人毀諾的話，協議書就會失效，沒
    有告訴上訴人表示可以的話儘量在期限內繳，沒辦法的話就
    儘量繳，能繳多少就繳多少，因為我們都是依照協議書在走
    ，既然已經簽訂協議書，就不是有多少繳多少，應該依協議
    書進行等語（原審卷第93頁以下），益顯上訴人抗辯與業欣
    公司實係協議上訴人得視狀況儘量繳款，不受還款協議書上
    載之還款金額與期限之限制云云，為非可取。而業欣公司人
    員於還款協議失效後，固仍繼續向上訴人催討要求付款，但
    此依其與被上訴人間之委任關係，本係履行委任契約義務之
    一部，業已失效之系爭還款協議不能因此恢復其效力，亦不
    能據此推認雙方有使協議效力存續之合意變更。
  4.至上訴人另抗辯還款協議應屬無效云云，姑不論已與其所陳
    依據還款協議已經履行完畢，債務因此消滅之抗辯矛盾，於
    此亦無證據足以證明該協議於上訴人未依約履約前，系爭還
    款協議有何應歸於自始無效之法律上原因存在。此外，未據
    上訴人提出其他證據證明所抗辯之事實存在，揆之前揭規定
    及判例意旨，應認其舉證責任未盡，所為前開抗辯，即均不
    能認為有據。而上訴人所另舉遭行政執行及第三人強制執行
    與繳納全民健康保險費等執行命令、繳款單等文書（本院卷
    第44頁以下），悉與本件兩造間訴訟標的法律關係無涉，其
    經濟狀況如何，亦非得據為當然可違反或變更還款協議約定
    內容，而使還款協議不因其未按期如數履行給付義務而失效
    之法律上依據，即均無礙於上開判斷。
  (五)末按「債權人基於債之關係，得向債務人請求給付。」；「
    利息或其他報償，應於契約所定期限支付之。」；「當事人
    得約定債務人於債務不履行時，應支付違約金。」民法第19
    9 條第1 項、第477 條前段及第250 條第1 項分別定有明文
    。是於消費借貸，當事人有利息、違約金之約定者，債務人
    負有於約定期限給付利息，於債務遲延後，並應計付違約金
    之義務。兩造間原存在之還款協議既已因上訴人未依約履行
    而解除條件成就失效，被上訴人即得本於原來之信用卡使用
    契約關係請求上訴人給付，而依據上載不爭執事項之信用卡
    使用契約約定條款第16條、第18條約定，上訴人負有依約清
    償消費帳款本金、利息、違約金之義務。而上訴人於95年9
    月11日時，尚積欠被上訴人消費本金、違約金及其他費用共
    18萬4,057 元未償，經以上訴人所給付之5 萬5,421 元，依
    約定條款第21條所約定，按民法第323 條規定法定抵充順序
    抵充，即先充費用、次充利息，再次充原本，又民法無違約
    金儘先抵充之規定，其抵充之順序，應在原本之後。經循此
    法定順序抵充後，上訴人對被上訴人所餘應償之債務，包括
    本金5 萬1,693 元、利息6 萬8,582 元（另尚有違約金2 萬
    5,582 元部分，被上訴人已表明不在本件請求範圍），共12
    萬275 元，及其中本金5 萬1,693 元部分，自98年3 月14日
    起至清償日止，按年息18％計算之利息迄未清償。是被上訴
    人起訴請求上訴人給付12萬275 元，及其中5 萬1,693 元部
    分，自98年3 月14日起至清償日止，按年息18％計算之利息
    ，核未逾其請求之範圍，於法洵無不合。
六、從而，被上訴人主張依據信用卡使用契約關係，訴請被告給
    付12萬275 元，及其中5 萬1,693 元部分，自98年3 月14日
    起至清償日止，按年息18％計算之利息，為有理由，應予准
    許。原審判決命上訴人如數給付，併依職權為假執行之宣告
    ，於法要無違誤，亦無違反經驗法則之處。上訴意旨執前情
    指摘原審判決不當，求予廢棄改判，為無理由，應予駁回。
    至兩造其餘攻擊防禦方法，經本院悉予審酌後，認均無礙於
    本件之判斷，於茲不贅。
七、據上論結，本件上訴為無理由，依民事訴訟法第436 條之1
    第3項 、第449 條第1 項、第78條判決如主文。
中    華    民    國    99    年    10    月    14    日
                  民事第二庭  審判長法  官  方彬彬
                                    法  官  馬傲霜
                                    法  官  蕭錫証
以上正本證明與原本無異。
本件判決不得上訴。
中    華    民    國    99    年    10    月    15    日
                                    書記官  何婉菁

司法院資訊處製作；財團法人民間司法改革基金會備份。
